ACORDAO-COMPLETO-2351864

ACÓRDÃO 3965/2019 ATA 17/2019 - PRIMEIRA CÂMARA

VISTOS, relatados e discutidos estes autos da Tomada de Contas Especial instaurada pelo Departamento Nacional de Obras Contra as Secas (Dnocs) , contra o Sr. Ivan de Souza Padilha, Prefeito do Município de Pendências/RN nas gestões de 2009-2012 e 2013-2016, em razão da impugnação parcial das despesas realizadas com os recursos do Convênio 114/2008 (Siafi 652186) que tinha por objeto a “relocação de 40 (quarenta) unidades habitacionais nas comunidades de Ilha São Francisco, Massapé, Boa Vista, Pedrinhas e Amargoso”, na aludida municipalidade, conforme especifiado do Plano de Trabalho.
ACORDAM os Ministros do Tribunal de Contas da União, reunidos em sessão da 1ª Câmara, em:
	9.1. julgar irregulares as contas do Sr. Ivan de Souza Padilha, com fundamento nos arts. 1º, inciso I, 16, inciso III, alíneas b e c, c/c os arts. 19 e 23, inciso III, da Lei 8.443/1992, e nos arts. 1º, inciso I, 209, incisos II e III, 210 e 214, inciso III, do Regimento Interno/TCU, condenando-o ao pagamento dos débitos especificados a seguir, atualizados monetariamente e acrescidos dos juros de mora a partir das datas indicadas, até a efetiva quitação do débito, fixando-lhe o prazo de 15 (quinze) dias, a contar da ciência da notificação, para que comprove, perante o Tribunal (art. 214, inciso III, alínea a, do Regimento Interno/TCU) , o recolhimento das dívidas aos cofres do Departamento Nacional de Obras Contra a Seca (Dnocs) , na forma prevista na legislação em vigor:
	Data
	Valor (R$) 

	31/12/2010
	83.743,03

	30/3/2011
	100.000,00

9.2. aplicar ao Sr. Ivan de Souza Padilha a multa prevista no art. 57 da Lei 8.443/1992, no valor de R$ 30.000,00 (trinta mil reais) , fixando-lhe o prazo de 15 (quinze) dias, a contar do recebimento da notificação, para que comprove, perante o Tribunal, o recolhimento da dívida ao Tesouro Nacional (art. 214, inciso III, alínea a, do Regimento Interno/TCU) , atualizada monetariamente desde a data deste Acórdão até a do efetivo recolhimento, se for paga após o vencimento, na forma da legislação em vigor;
9.3. autorizar, caso requerido, com base no art. 26 da Lei 8.443/1992, o parcelamento das dívidas constantes nos subitens 9.1 e 9.2 deste Acórdão em até 36 (trinta e seis) parcelas mensais e sucessivas, sobre as quais incidirão os correspondentes acréscimos legais (débito: atualização monetária e juros de mora; multa: atualização monetária) , esclarecendo ao responsável que a falta de pagamento de qualquer parcela importará no vencimento antecipado do saldo devedor, sem prejuízo das demais medidas legais;
9.4. autorizar, desde logo, a cobrança judicial das dívidas, nos termos do art. 28, inciso II, da Lei 8.443/1992, caso não atendidas as notificações;
9.5. enviar cópia deste Acórdão à Procuradoria da República no Estado do Rio Grande do Norte, com base no art. 16, § 3º, da Lei 8.443/1992 c/c art. 209, § 7º, do Regimento Interno/TCU.

Tomada de Contas Especial instaurada pelo Departamento Nacional de Obras Contra as Secas, contra ex-prefeito, em razão da impugnação parcial das despesas realizadas com recursos de convênio cujo objeto era a realocação de 40 unidades habitacionais no município.

Primeira Câmara

Município de Pendências/RN.

3. Responsável: Ivan de Souza Padilha (XXX.389.104-XX).

13.1. Ministros presentes: Walton Alencar Rodrigues (Presidente) e Benjamin Zymler.
13.2. Ministros-Substitutos convocados: Marcos Bemquerer Costa (Relator) e André Luís de Carvalho.
13.3. Ministro-Substituto presente: Weder de Oliveira.

MARCOS BEMQUERER

Trata-se da Tomada de Contas Especial – TCE instaurada pelo Departamento Nacional de Obras Contra as Secas (Dnocs) contra o Sr. Ivan de Souza Padilha, Prefeito do Município de Pendências/RN nas gestões de 2009-2012 e 2013-2016, em razão da impugnação parcial das despesas realizadas com os recursos do Convênio 114/2008 (Siafi 652186) .
 O referido ajuste visou à “relocação de 40 (quarenta) unidades habitacionais nas comunidades de Ilha São Francisco, Massapé, Boa Vista, Pedrinhas e Amargoso”, na aludida municipalidade, conforme se verifica do Plano de Trabalho (peça 1, pp. 25/29) .
Para cumprimento do objetivo pactuado, foram previstos investimentos no montante de R$ 630.000,00, sendo R$ 600.000,00 a conta do concedente e R$ 30.000,00 provenientes de contrapartida (peça 1, p. 19) . 
Apenas um terço da verba federal prevista foi liberada, mediante duas Ordens Bancárias 2010OB808364, de 31/12/2010, e 2011OB800994, de 30/03/2011, ambas no valor de R$ 100.000,00 (peça 3, p.17) .
A vigência do instrumento foi estipulada para o período de 19/1/2009 a 19/7/2013, tendo como prazo final para apresentação da prestação de contas a data de 18/8/2013 (peça 1, p. 21) .
Transcrevo, a seguir, com alguns ajustes de forma, trecho da instrução inicial da Secretaria de Controle Externo de Tomada de Contas Especial (Secex-TCE) , que, além de historiar os fatos, promove também o exame dos elementos constantes dos autos (Peça 15) :
“3. Como fundamento para a instauração da Tomada de Contas Especial, destacam-se as seguintes conclusões do Relatório do Dnocs (peça 3, p. 17-25) :
3.1. Com relação aos pagamentos das Notas Fiscais emitidas, verificou-se a ausência de comprovantes bancários das transferências realizadas, com a identificação do credor, valor, data e autenticação do banco; recibos sem datas; ausência de Guias da Previdência Social (GPS) , com os respectivos comprovantes bancários de quitação; e realização de despesas fora da conta específica. Destaca-se que tais pendências permaneceram, mesmo após a documentação enviada pelo convenente, por meio do Ofício 80-C/2014, de 09/12/2014, acostado à peça 2, p. 15-16;
3.2. Quadro de despesas irregulares:
	NF
	Item
	Motivo/Fundamentação Legal
	Valor (R$) 

	114
	Retenção de ISS
	Pagamento por fora da conta específica do convênio (art. 50 da PI 127/2008) 
	662,50

		Retenção de ISS
		510,13

	119
	Valor Líquido
	Pagamento por fora da conta específica do convênio (art. 50 da PI 127/2008) 
	13.530,52

		Retenção de ISS
	Pagamento por fora da conta específica do convênio (art. 50 da PI 127/2008) 
	742,21

		Retenção de ISS
	Pagamento por fora da conta específica do convênio (art. 50 da PI 127/2008) e Ausência do comprovante de pagamento da GPS
	571,50

	140
	Valor Líquido
	Ausência de comprovante bancário da transferência com data, valor e identificação do credor
	91.005,35

		Retenção de ISS
	 Ausência do comprovante de pagamento da GPS
	3.843,89

	150
	Valor Líquido
	Ausência de comprovante bancário da transferência com data, valor e identificação do credor
	94.033,08

		Retenção de ISS
	Ausência do comprovante de quitação do imposto
	5.158,15

		Retenção de ISS
	Ausência do comprovante de pagamento da GPS
	3.971,78

	Total (R$) 
	214.029,11

3.3.	Quadro da apuração do valor proporcional a ser devolvido ao Dnocs - considerando apenas o valor acatado de R$ 17.069,48 (R$ 12.077,41 e R$ 4.992,07) , bem como a proporção inicialmente pactuada:
	Receitas
	Despesas

	Repasse R$ 200.000,00
Contrapartida depositada na conta do Convênio..............R$ 15.111,73
	Despesas acatadas R$ 17.069,48 (proporção do Dnocs de 95,24% = R$ 16.256,97 mais proporção do Convenente de 4,76% = R$ 812,51) 
Saldo do convenente R$ 14.2999,22 (R$ 15.111,73 menos R$ 812,51) 
Saldo do Concedente R$ 183.743,03 (R$ 200.000,00 menos R$ 16.256,97) 

	Total R$ 215.111,73
	Total R$ 215.111,73

4.	Foi dada oportunidade de defesa ao responsável, tendo em vista as notificações com os respectivos avisos de recebimento (peça 2, p. 33-34 e 40-41; peça 3, p. 6-7) . No entanto, as alegações apresentadas (peça 2, p. 15-16) foram consideradas insuficientes pelo Dnocs para elidir as irregularidades constatadas. 
5.	Em 19/2/2016 foi emitido, pelo Dnocs, o Relatório de TCE 2/2017, que apurou dano ao erário, no valor de R$ 183.743,03, e a responsabilidade do Sr. Ivan de Souza Padilha (peça 3, p. 17-25) . 
6.	Entre 4/12/2017 e 7/12/2017, a Controladoria-Geral da União expediu o Relatório de Auditoria, o Certificado de Auditoria e o Parecer do Dirigente do Órgão de Controle Interno - referência 1189/2017-CGU (peça 3, p. 30-35) , todos pela irregularidade das contas, em consonância com as informações contidas no Relatório do Tomador de Contas.
7.	Em 27/12/2017, foi proferido o Pronunciamento Ministerial atestando conhecimento das irregularidades (peça 3, p. 40) .
8.	Em cumprimento ao pronunciamento da unidade, conforme delegação de competência conferida pelo relator destes autos (Peça 10) , foi efetuada a citação do Sr. Ivan de Souza Padilha, nos seguintes moldes:
	Ofício
	Data do ofício
	Data de Recebimento do Ofício
	Nome do Recebedor do Ofício
	Observação
	Fim do Prazo para defesa

	1215/2018-TCU/SECEX-TCE 
 (peça 10) 
	17/8/2018
	26/9/2018 (vide AR de peça 13) 
	Nylton G. do Nascimento
	O responsável solicitou prorro-gação de prazo de 30 dias a partir do venci-mento original em 11/10/2018 (peças 11 e 12) 
	11/11/2018

9.	Transcorrido o prazo regimental, o responsável permaneceu silente, devendo ser considerado revel, nos termos do art. 12, §3º, da Lei 8.443/1992.
EXAME TÉCNICO
Da validade das notificações
10. No caso vertente, a citação do responsável se deu em endereço proveniente de pesquisa de endereço realizada pelo TCU na base da Receita Federal (peça 5) , com a comprovada entrega do ofício citatório nesse endereço (vide parágrafo 8 acima) . 
CONCLUSÃO
11.	Dessa forma, o responsável deve ser considerado revel, nos termos do art. 12, §3º, da Lei 8.443/1992, devendo as contas do Sr Ivan de Souza Padilha serem julgadas irregulares, condenando-o ao débito apurado e aplicando-lhe a multa prevista no art. 57 da Lei 8.443/1992.” 
Diante do silêncio do ex-prefeito e inexistindo nos autos elementos que permitam concluir pela ocorrência de boa-fé ou de outros excludentes de culpabilidade em sua conduta, a Secex-TCE apresentou a seguinte proposta de encaminhamento (peças 15 a 17) :
“a) considerar revel o Sr. Ivan de Souza Padilha (CPF: XXX.389.104-XX) , Prefeito Municipal de Pendências/RN (Gestões 2009-2012 e 2013-2016) para todos os efeitos, dando-se prosseguimento ao processo, com fulcro no art. 12, § 3º, da Lei n. 8.443/92;
	b) julgar irregulares, nos termos dos arts. 1º, inciso I e III, 16, inciso III, alínea b e c, § 2º, da Lei 8.443/92 c/c os arts. 19 e 23, inciso III, da mesma Lei, e com arts. 1º, inciso I, 209, incisos II e III, 210 e 214, inciso III, do Regimento Interno/TCU, as contas do Sr. Ivan de Souza Padilha (CPF: XXX.389.104-XX) , Prefeito Municipal de Pendências/RN nas gestões 2009-2012 e 2013-2016, condenando-o ao pagamento das importâncias a seguir especificadas, atualizadas monetariamente e acrescidas dos juros de mora, calculadas a partir das datas discriminadas até a data do efetiva quitação do débito, fixando-lhe o prazo de quinze dias, para que comprovem, perante o Tribunal, o recolhimento das referidas quantias aos cofres do Tesouro Nacional, nos termos do art. 23, inciso III, alínea a, da citada lei;
	b.1) 	Data e valor e original do débito: 
	 
	Valor (R$) 

	31/12/2010
	83.743,03

	30/3/2011
	100.000,00

   	b.2) 	Valor do débito atualizado em 20/3/2019 (peça 14) : R$ 347.228,11
	c) aplicar ao Sr. Ivan de Souza Padilha (CPF: XXX.389.104-XX) , Prefeito Municipal de Pendências/RN nas gestões 2009-2012 e 2013-2016, a multa prevista no art. 57 da Lei 8.443/92 c/c o art. 267 do RI/TCU, fixando-lhe o prazo de quinze dias, a contar da notificação, para que comprove, perante o Tribunal (art. 214, III, a, do Regimento Interno do TCU) , o recolhimento da dívida aos cofres do Tesouro Nacional, atualizada monetariamente desde a data do acórdão que vier a ser proferido por este Tribunal até a do efetivo recolhimento, se paga após o vencimento, na forma da legislação em vigor;
	d) autorizar, desde logo, nos termos do art. 28, inciso II, da Lei 8.443/1992, a cobrança judicial da dívida, caso não atendida a notificação;
	e) enviar cópia do Acórdão que vier a ser proferido ao Ministério da Integração Nacional e ao responsável, para ciência, informando que a presente deliberação, acompanhada do Relatório e do Voto que a fundamentam, está disponível para a consulta no endereço www.tcu.gov.br/acordaos, além de esclarecer que, caso requerido, o TCU poderá fornecer sem custos as correspondentes cópias, de forma impressa.
f) autorizar o pagamento da dívida em até 36 (trinta e seis) parcelas mensais e consecutivas, nos termos do art. 26 da Lei 8.443/1992 c/c o art. 217 do Regimento Interno, fixando-lhe o prazo de quinze dias, a contar do recebimento da notificação, para comprovar perante o Tribunal o recolhimento da primeira parcela, e de trinta dias, a contar da parcela anterior, para comprovar o recolhimento das demais parcelas, devendo incidir sobre cada valor mensal, atualizado monetariamente, os juros de mora devidos, na forma prevista na legislação em vigor;
g) alertar o responsável de que a falta de comprovação do recolhimento de qualquer parcela importará o vencimento antecipado do saldo devedor;
h) encaminhar cópia da deliberação que vier a ser proferida, bem como do relatório e do voto que a fundamentarem, ao Procurador-Chefe da Procuradoria da República no Rio Grande do Norte, nos termos do § 3º do art. 16 da Lei 8.443/1992 c/c o § 7º do art. 209 do Regimento Interno do TCU, para adoção das medidas que entender cabíveis.”
O Ministério Público junto ao TCU, representado pela Procuradora-Geral Cristina Machado da Costa e Silva, manifestou-se de acordo com a proposta de encaminhamento da Unidade Técnica (peça 18) .
É o Relatório.

não há.

Procuradora-Geral Cristina Machado da Costa e Silva.

TOMADA DE CONTAS ESPECIAL. CONVÊNIO. RELOCAÇÃO DE UNIDADES HABITACIONAIS. IMPUGNAÇÃO PARCIAL DAS DESPESAS. IRREGULARIDADES NA GESTÃO FINANCEIRA. CITAÇÃO. REVELIA. CONTAS IRREGULARES, COM DÉBITO E MULTA.

TOMADA DE CONTAS ESPECIAL (TCE)

Secretaria de Controle Externo de Tomada de Contas Especial (SecexTCE).

Nesta oportunidade, examina-se a Tomada de Contas Especial instaurada pelo Departamento Nacional de Obras Contra as Secas (Dnocs) contra o Sr. Ivan de Souza Padilha, Prefeito de Pendências/RN nas gestões de 2009-2012 e 2013-2016, em razão da impugnação parcial das despesas realizadas com os recursos do Convênio 114/2008 (Siafi 652186) .
O referido ajuste visou à relocação de 40 (quarenta) unidades habitacionais com 40,33 m² de área construída, nas comunidades de Ilha São Francisco, Massapé, Boa Vista, Pedrinhas e Amargoso, na aludida municipalidade, consoante as etapas das obras e serviços especificados no Plano de Trabalho.
3.	Para cumprimento do objetivo pactuado, foram previstos investimentos no montante de R$ 630.000,00, sendo R$ 600.000,00 a conta do concedente e R$ 30.000,00 provenientes de contrapartida. Contudo, só parte dos valores federais foi repassada, mediante duas Ordens Bancárias (2010OB808364, de 31/12/2010, e 2011OB800994, de 30/03/2011) , ambas no valor individual de R$ 100.000,00. 
4.	Após analisar a prestação de contas encaminhada (peça 3, pp. 17/25) , o Dnocs concluiu persistirem irregularidades na execução financeira, especificamente quanto às notas fiscais apresentadas, no tocante à: a) inexistência de comprovantes bancários das transferências realizadas, com a identificação do credor, valor, data e autenticação do banco; b) emissão de recibos sem especificação de datas; c) ausência de Guias da Previdência Social (GPS) , com os respectivos comprovantes bancários de quitação; e d) realização de despesas sem a correspondente movimentação financeira na conta específica do convênio.
5. 	Tanto o Tomador de Contas quanto a Secretaria Federal de Controle Interno da Controladoria Geral da União concluíram pela responsabilidade do Sr. Ivan de Souza Padilha, ex-prefeito municipal (gestões de 2009-2012 e 2013-2016) pelo débito apurado de R$ 183.743,03.
6.	No âmbito deste Tribunal, apesar de devidamente citado, o ex-gestor deixou transcorrer in albis o prazo que lhe foi conferido para apresentar suas alegações de defesa ou recolher o débito que lhe fora imputado, caracterizando a revelia prevista no art. 12, § 3º, da Lei 8.443/1992.
7.	Manifesto minha anuência com as proposições emanadas pelas instâncias técnicas deste Tribunal e pelo Parquet, cujas conclusões acolho como razões de decidir, especialmente no tocante à inexistência de correlação entre as notas fiscais apresentadas e os correspondentes comprovantes de transações bancárias ou de pagamentos que demonstrem a utilização de recursos da conta específica do Convênio 114/2008.
8.	O plano de trabalho (peça 1, pp. 25 a 28) previa a construção de 40 unidades habitacionais, com 40,33 m² de área construída, contemplando as seguintes etapas de execução: serviços preliminares, trabalhos em terra (escavações e aterros) , fundações, estruturas de concreto armado, alvenaria, instalações elétricas, hidráulicas e sanitárias, esquadrias de madeira, cobertura, revestimento, pintura e pavimentação com cimentado liso (queimado) . 
9.	Foram apresentadas notas fiscais emitidas pela empresa contratada, Construtora Cageo Ltda., referentes aos serviços relativos à implementação de 20 unidades habitacionais. Contudo, foram realizadas duas vistorias in loco pelo Dnocs, nas datas de 15/07/2015 e 28/08/2015, que atestam que apenas 11 casas teriam sido completamente finalizadas, sendo que em 9 empreendimentos não foram implantadas todas as etapas previstas no cronograma físico-financeiro.
10.	Acrescente-se que, apesar da comprovação de implementação de uma parcela da obra, não é possível afirmar o nexo de causalidade entre os recursos públicos decorrentes do ajuste e as despesas realizadas na execução do objeto pactuado. Isso porque o responsável não apresentou a devida prestação de contas, com os documentos relacionados na norma pertinente, tampouco trouxe na fase de alegações de defesa os comprovantes de despesas incorridas na construção das unidades habitacionais, de modo a indicar, com a segurança necessária, a origem dos recursos e a sua aplicação para implementação das obras. 
11. 	Nem mesmo com a parte executada do empreendimento (11 casas) é possível evidenciar o elo causal entre os recursos públicos do Convênio 114/2008 e os custos incorridos, dada a falta de apresentação dos comprovantes de despesas, lastreados em medições da obra, de cópia dos cheques emitidos e das transferências realizadas, com a indicação dos respectivos beneficiários. Portanto não é possível abater das verbas repassadas o valor da parcela executada supostamente com os recursos do convênio. 
12.	Eis alguns enunciados constantes do aplicativo da Jurisprudência Selecionada do TCU que assentam a necessidade e a importância da formação do nexo de causalidade para assegurar a regularidade no emprego dos recursos públicos na execução do objeto pactuado mediante convênios e demais ajustes do gênero: 
“A ausência de prestação de contas impede a demonstração do nexo causal entre os recursos federais repassados e as despesas realizadas, de forma que não se pode considerar eventual parcela executada de objeto de convênio para descontar do valor do débito supostos pagamentos efetuados a terceiros.” (Acórdão 220/2009-TCU-Segunda Câmara, Rel. Min. Subst. André Luís de Carvalho) .
“É inerente ao regime de prestação de contas previsto no art. 70, parágrafo único, da Constituição Federal o dever de o responsável pelo convênio demonstrar o nexo causal entre os recursos por ele geridos e os documentos de despesas referentes à execução, tais como notas de empenho, ordens bancárias, cheques, recibos ou notas fiscais e extratos bancários, a confirmar o custeio, com recursos da União, dos bens produzidos e dos serviços realizados no ajuste.” (Acórdão 9544/2017-TCU-Segunda Câmara – Rel. Min. Subst. Augusto Nardes) 
“A mera execução física do objeto ou de parte dele não comprova o regular emprego dos recursos de convênio firmado com a União. É necessário que o responsável demonstre o nexo causal entre os recursos por ele geridos e os documentos de despesas referentes à execução, como notas de empenho, ordens bancárias, cheques, recibos ou notas fiscais e extratos bancários, com vistas a confirmar a utilização dos recursos da União no ajuste.” (Acórdão 5170/2015-TCU-Primeira Câmara, Rel. Min. Walton Alencar Rodrigues) 
“A existência física do objeto, por si só, não constitui elemento apto a comprovar a regular aplicação dos recursos federais repassados por meio de convênio, deve o gestor demonstrar, por meio de notas fiscais, recibos, procedimentos licitatórios, contratos, extratos bancários, cópias de cheques e ordens de pagamento, que a obra foi executada com os recursos destinados pelo ajuste.” (Acórdão 1395/2015-TCU-Primeira Câmara, Rel. Min. Subst. Augusto Sherman) ”
13.	Convém rememorar que a imposição de prestar contas e de comprovar a boa e regular aplicação dos recursos federais recebidos decorre do ordenamento jurídico, a teor do bloco normativo composto pelas disposições dos arts. 70, parágrafo único, da Constituição Federal, 93 do Decreto-lei 200/1967 e 66 do Decreto 93.872/1986. Ou seja, é ônus do gestor público aplicar os recursos financeiros na finalidade acordada, além de oferecer documentação que demonstre, de forma efetiva, os gastos efetuados e o nexo de causalidade entre as despesas realizadas e a verba federal recebida.
14.	Assim, bem delimitada a responsabilidade do agente público, suas contas devem ser julgadas irregulares, com fundamento no disposto pelo art. 16, inciso III, alíneas b e c, da Lei 8.443/1992, condenando-se o responsável ao pagamento de parte da verba total repassada, no quantum de R$ 183.743,03, com recolhimento aos cofres do Departamento Nacional de Obras Contra a Seca (Dnocs) , e aplicando-lhe a multa proporcional ao dano prevista no caput do art. 57 da Lei 8.443/1992, em razão da gravidade da falta constatada.
15. 	Outrossim, cumpre autorizar a cobrança judicial e, se solicitado, o pagamento das dívidas em até 36 parcelas mensais e consecutivas, bem como cabe encaminhar cópia do Acórdão que vier a ser proferido à Procuradoria da República no Estado do Rio Grande do Norte, com fundamento no art. 16, § 3º, da Lei 8.443/1992 c/c o art. 209, § 7º, do Regimento Interno/TCU.
	
	Ante o exposto, voto por que seja adotada a deliberação que ora submeto a este Colegiado. 
T.C.U., Sala da Sessões, em 28 de maio de 2019.
MARCOS BEMQUERER COSTA
Relator